ACORDAO-COMPLETO-2540578

ACÓRDÃO 1576/2022 ATA 26/2022 - PLENÁRIO

VISTO, relatado e discutido este pedido de reexame interposto por João Carlos Grilo Carletti em face do Acórdão 2150/2021-TCU-Plenário, que lhe aplicou multa em virtude de irregularidades na execução do Contrato 9/2013-Inea, cujo objeto é obra de canalização e dragagem do Rio Bengalas, situada em Nova Friburgo/RJ.
ACORDAM os Ministros do Tribunal de Contas da União, reunidos em sessão do Plenário, ante as razões expostas pelo Relator e com fundamento no art. 48 da Lei 8.443/1992, em:
9.1. conhecer do pedido de reexame e, no mérito, negar-lhe provimento;
9.2. encaminhar cópia desta decisão ao recorrente, com a informação de que o inteiro teor deste acórdão e do relatório e do voto que o fundamentam está disponível no endereço eletrônico www.tcu.gov.br/acordaos.

Pedido de reexame em face de acórdão que aplicou multa ao recorrente, em virtude de irregularidades na execução de contrato cujo objeto é obra de canalização e dragagem do Rio Bengalas, situada em Nova Friburgo/RJ.

Instituto Estadual do Ambiente

3. Recorrente: João Carlos Grilo Carletti (XXX.938.867-XX)

13.1. Ministros presentes: Ana Arraes (Presidente), Benjamin Zymler, Bruno Dantas, Vital do Rêgo, Jorge Oliveira (Relator) e Antonio Anastasia.
13.2. Ministros-Substitutos convocados: Augusto Sherman Cavalcanti e Marcos Bemquerer Costa.
13.3. Ministro-Substituto presente: André Luís de Carvalho.

JORGE OLIVEIRA

Ministro Benjamin Zymler

Adoto como relatório a instrução produzida na Secretaria de Recursos - Serur (peça 196) , que contou com a concordância do corpo diretivo da unidade técnica (peças 197-198) :
"INTRODUÇÃO
Trata-se de Pedido de reexame (peça 178) interposto por João Carlos Grilo Carletti (XXX.938.867-XX) contra o Acórdão 2150/2021-TCU-Plenário (peça 161) .
1.1. A deliberação recorrida apresenta o seguinte teor:
9.1. rejeitar as razões de justificativa dos Srs. Alan Carlos Vieira Vargas, Fernando Antônio de Freitas Mascarenhas, João Carlos Grilo Carletti e Marco Aurélio Damato Porto;
9.2. aplicar aos responsáveis abaixo indicados a multa prevista no art. 58, inciso II, da Lei 8.443/1992, nos valores a seguir discriminados, fixando-lhes o prazo de 15 (quinze) dias, a contar da notificação, para comprovarem, perante o Tribunal, o recolhimento da dívida ao Tesouro Nacional, sob pena de cobrança judicial do valor atualizado monetariamente, na forma da legislação em vigor, desde a data do acórdão até a do efetivo recolhimento, se for paga após o vencimento:
	Responsável
	Valor Individual da Multa

	Alan Carlos Vieira Vargas
	R$ 10.000,00

	João Carlos Grilo Carletti
	R$ 10.000,00

	Fernando Antônio de Freitas Mascarenhas
	R$ 20.000,00

	Marco Aurélio Damato Porto
	R$ 20.000,00

9.3. autorizar, desde logo, a cobrança judicial das dívidas, caso não atendida a notificação, nos termos do art. 28, II, da Lei 8.443/1992;
9.4. dar ciência desta deliberação aos órgãos e entidades indicados em epígrafe, bem como aos responsáveis e ao interessado.
HISTÓRICO
Trata-se de relatório de auditoria realizada pela Secretaria de Infraestrutura Urbana (SeinfraUrbana) , no âmbito do Fiscobras/2015, tendo por escopo a verificação da legalidade e da legitimidade da gestão dos valores financeiros transferidos por força do Termo de Compromisso 0367.938-83/2011 (Siafi 671373) , destinado a executar as obras de canalização e dragagem do Rio Bengalas, bem como a recuperação da microdrenagem nos bairros Cristina Ziede e Duas Pedras, situados em Nova Friburgo/RJ.
1.2. O referido termo de compromisso foi firmado entre o extinto Ministério das Cidades, representado pela Caixa Econômica Federal, e o Estado do Rio de Janeiro, tendo como interveniente executor o Inea - Instituto Estadual do Ambiente. O citado ajuste, após aditivos, atingiu o valor de R$ 253.072.352,08, dos quais R$ 212.780.163,94 são provenientes de repasses da União e R$ 40.292.188,14 são relativos aos recursos da contrapartida.
1.3. As obras foram licitadas mediante a Concorrência Nacional 18/2012, que originou o Contrato 9/2013-Inea, celebrado em 18/2/2013 entre o Inea e o Consórcio Rio Bengalas, composto pela Construtora Ferreira Guedes S.A. e a EIT Engenharia S.A., no valor de R$ 194.449.531,25. Porém, a referida avença foi aditada para R$ 234.914.274,59, em virtude de significativas alterações no projeto licitado.
1.4. No momento da prolação do acórdão, registrou-se no voto que as obras se encontravam concluídas, contando com termo de recebimento definitivo lavrado em 5/6/2018 (peça 154, p. 1) .
1.5. Após desenvolvimento do processo, houve a condenação do recorrente em razão de ter dado causa à alteração do objeto licitado/contratado em desrespeito ao disposto na Lei Geral de Licitações e Contratos.
1.6. Neste momento, o recorrente insurge-se contra a deliberação previamente descrita.
EXAME DE ADMISSIBILIDADE
Reitera-se o exame de admissibilidade contido nas peças 184-185, que propôs a suspensão dos efeitos dos itens s 9.1, 9.2 e 9.3 do acórdão recorrido, em relação ao recorrente, e acatado pelo Relator Min. Jorge Oliveira (despacho de peça 188) .
EXAME DE MÉRITO
Delimitação
1.7. Constitui objeto do presente recurso definir se:
a) houve prescrição do débito e da multa;
b) subsiste a responsabilidade do João Carlos Grilo Carletti, fiscal do contrato;
Da prescrição do débito e da multa
1.8. Embora o recorrente não tenha alegado a prescrição do débito e da multa, por se tratar de matéria de ordem pública o exame da questão se impõe, ante a recente decisão do Supremo Tribunal Federal - STF que julgou o Tema 899 com repercussão geral.
Análise:
No exame da prescrição, a Serur tem adotado os entendimentos detalhados na peça 194, que contém estudo e pronunciamentos anteriores da secretaria sobre o tema. Nessas manifestações estão desenvolvidas as seguintes premissas, que serão utilizadas no presente exame:
a) ao julgar o RE 636.886, o STF conferiu nova interpretação ao art. 37, § 5º, da Constituição Federal, fixando a tese de que "é prescritível a pretensão de ressarcimento ao erário fundada em decisão de Tribunal de Contas";
b) as pretensões punitiva e de ressarcimento devem observar o mesmo regime na atividade de controle externo, dado o objetivo comum da prescrição, de fixar prazo para o Tribunal de Contas agir, para caracterizar o ilícito, identificar seu autor, dimensionar as consequências da conduta e impor as consequências legais, independentemente de tais consequências terem natureza punitiva ou ressarcitória;
c) até que sobrevenha norma específica, entende-se que a prescrição das pretensões punitiva e de ressarcimento, no processo de controle externo, deve observar o regime Lei 9.873/1999, na linha dos recentes pronunciamentos do STF a respeito. Assim, sem prejuízo de se realizar o exame da prescrição também segundo o prazo decenal previsto no Código Civil, o critério adotado, na formulação da proposta de encaminhamento, será o da Lei 9.873/1999.
1.9. Partindo-se dessas premissas, passa-se ao exame da prescrição no caso em exame.
Análise da prescrição segundo os critérios do Acórdão 1441/2016-TCU-Plenário
1.10. No que se refere à pretensão punitiva, o TCU tem tradicionalmente aplicado os critérios definidos no Acórdão 1441/2016-TCU-Plenário, que, em incidente de uniformização de jurisprudência, orientou-se pela aplicação do Código Civil. Por este acórdão, em linhas gerais, a prescrição subordina-se ao prazo geral de dez anos (CC, art. 205) , contado a partir da data da ocorrência do fato e interrompido pelo ato que ordenar a citação, a audiência ou a oitiva da parte.
1.11. Entre outras razões que justificaram a adoção desse critério destaca-se a de que o citado dispositivo constitui uma cláusula geral a ser empregada sempre que a pretensão for prescritível, mas a lei não estabelecer um prazo específico, como na hipótese.
1.12. Entende-se que o termo inicial para contagem do prazo é o dia 26/5/2015 (peça 1, p. 1) , data do primeiro ato de apuração da administração enquanto a audiência do responsável foi ordenada em 28/10/2015 (peça 66) , com audiência constante do dia 9/11/2015 (peça 83) . Por sua vez, o acórdão foi julgado na sessão do dia 15/9/2021 (peça 161) .
1.13. Aplicando as balizas definidas por esta Corte no Acórdão 1441/2016-TCU-Plenário ao caso em exame, verifica-se que as pretensões punitiva e de ressarcimento não estariam prescritas, pois entre o termo inicial e a interrupção do prazo prescricional e da interrupção (citação) até o julgamento decorreram menos de dez anos.
Análise da prescrição segundo o regime da Lei 9.873/99
1.14. Caso se adote as premissas fixadas na Lei 9.873/1999 ao caso em exame, e considerando-se o prazo geral, de cinco anos, observa-se que teria ocorrido a prescrição. Para tanto, é preciso considerar os seguintes parâmetros:
a.1) Termo inicial:
1.15. A Lei 9.873/1999, art. 1º, parte final, traz previsão expressa a respeito do início do prazo em se tratando de infração de caráter permanente ou continuado. Nesta hipótese, a prescrição começa a correr não da data de cada fato, e sim "do dia em que tiver cessado" a permanência ou a continuidade.
1.16. Na hipótese em exame, o recorrente foi condenado por ter dado causa dado causa à alteração do objeto licitado/contratado em desrespeito ao disposto na Lei Geral de Licitações e Contratos, logo, entende que há de se ter como termo inicial da prescrição o dia 26/5/2015 (peça 1, p. 1) , data do primeiro ato de apuração da administração.
a.2) Prazo:
1.17. A Lei 9.873/1999 apresenta um prazo geral, de cinco anos (art. 1º) , e um prazo especial, previsto no art. 1º, § 2º, a saber: "quando o fato objeto da ação punitiva da Administração também constituir crime, a prescrição reger-se-á pelo prazo previsto na lei penal".
1.18. Entende-se, inexistir nos autos, elementos suficientes para afirmar que a irregularidade, discutida nesta TCE, configura crime, logo, deve-se aplicar, a nosso sentir, o prazo geral de cinco anos estabelecido no art. 1º, da Lei 9.873/1999.
1.19. Assim, entende-se que do início da contagem do prazo até o primeiro marco interruptivo não devem ter decorridos cinco anos, sob pena da ocorrência da prescrição.
a.3) Da prescrição intercorrente:
1.20. Nos termos do art. 1º, § 1º, da Lei 9.873/1999, opera-se a prescrição intercorrente se o processo ficar paralisado por mais de três anos, aguardando "julgamento ou despacho".
1.21. Note-se que há uma correlação entre essa hipótese e as causas de interrupção da prescrição do art. 2º. Com efeito, uma vez interrompida a prescrição por alguma das hipóteses do art. 2º, o processo não pode ficar inativo, sem qualquer inovação processual relevante, por mais de três anos.
1.22. Trata-se de prazo específico, não se aplicando nem o prazo geral de cinco anos nem o prazo especial, da lei penal (§ 2º) . A finalidade da prescrição intercorrente, com seu prazo próprio, é a de assegurar a eficiência e celeridade nas apurações administrativas. Seria contrário a essa finalidade a paralisação injustificada do processo por período maior que o triênio estabelecido para a hipótese.
1.23. A extrapolação do prazo de três anos, sem inovação relevante no processo, pode configurar negligência. Por isso, além de se operar a prescrição, deve-se promover a "apuração da responsabilidade funcional decorrente da paralisação, se for o caso".
1.24. Em muitas situações o exame da prescrição intercorrente pode ficar prejudicado nos processos já em tramitação no TCU. Como a ação de ressarcimento era considerada imprescritível, as peças que compõem a tomada de contas especial, elencadas no art. 10 da Instrução Normativa- TCU 71/2012, não contemplam informações pormenorizadas quanto ao andamento do processo na fase interna, o que pode prejudicar a análise de eventual paralisação por mais de três anos.
1.25. Assim, caso o tribunal venha a adotar a sistemática da Lei 9.873/1999 para aferir a prescrição, convém avaliar, oportunamente, a possibilidade de ajustes na IN-TCU 71/2012, para que as tomadas de contas especiais encaminhadas ao tribunal contemplem informações sobre as interrupções ocorridas na fase interna do procedimento (como, por exemplo, declaração do órgão instaurador da TCE, de que o processo não ficou paralisado por mais de três anos, na forma do art. 1º, § 1º, da citada lei) .
1.26. Estabelecidas as premissas: (a) termo inicial e (b) prazo e (c) prescrição intercorrente, há que se apurar as causas interruptivas da prescrição.
a.4) Interrupções por atos inequívocos de apuração dos fatos:
1.27. No regime da Lei 9.873/1999, a prescrição se interrompe "por qualquer ato inequívoco, que importe apuração do fato" (art. 2º, II) .
1.28. Importante mencionar que diversos são os atos que interrompem a prescrição intercorrente, atos estes que têm em sua gênese e objetivo dar impulso ao processo e a solução do feito. Podem ser citadas, sem a pretensão de exauri-las, as hipóteses capazes de impedir o alcance da prescrição intercorrente, quais sejam:
a) qualquer ato legal ou regulamentar que impulsione o processo à tomada de decisão, tais como o requerimento para a produção de provas necessárias à apuração do feito, notificação da parte interessada para apresentar defesa ou alegações finais;
b) decisão que julgue pedido da parte interessada;
c) informes que consolidem a apuração do fato e informes que sirvam de fundamento para decisão de autoridade ou colegiado, notas e pareceres técnicos, pareceres jurídicos;
d) decisões de autoridades ou colegiados;
e) aditamento da inicial, entre outros.
1.29. Com esses fundamentos, é possível verificar que a prescrição foi interrompida nas datas relacionadas na tabela abaixo:
	Evento
	Data
	Ato inequívoco de apuração
	Localização no Processo

	 (1) 
	25/11/2015
	Acórdão 2992/2015 que deferiu o pedido de prorrogação de prazo
	Peça 107

	 (2) 
	12/3/2020
	Data da juntada de documentos que demandam novas análises e possuem o condão de interromper o prazo recursal
	Peça 137

	 (3) 
	28/7/2021
	Pronunciamento de unidade técnica desta Corte
	Peça 160

1.30. Verifica-se entre os eventos (1) e (2) o transcurso de prazo superior a três anos.
a.5) Interrupções pela citação dos responsáveis nesta Corte:
1.31. A prescrição também é interrompida "pela notificação ou citação do indiciado ou acusado, inclusive por meio de edital", nos termos do art. 2º, I, da Lei 9.873/1999. E, no regime dessa lei, a interrupção se dá pela citação propriamente dita, e não pelo despacho que a ordena. Com esse fundamento, houve nova interrupção em decorrência da citação desta Corte de Contas para a apresentação das alegações de defesa:
 (1) em 9/11/2015 (peça 83) , citação realizada por esta Corte de Contas.
1.32. Cabe destacar, por oportuno, que, em se tratando de devedores solidários, a interrupção da prescrição feita a um prejudica aos demais. Incide, nesse caso, regra própria da teoria geral das obrigações, segundo a qual "a interrupção efetuada contra o devedor solidário envolve os demais" (art. 204, § 1º, do Código Civil) . São consequências próprias da solidariedade (a exemplo da regra de que o credor pode demandar qualquer dos devedores, art. 275 do Código Civil) , que não precisam ser repetidas em cada diploma legal específico.
a.6) Interrupção pela decisão condenatória recorrível:
1.33. Por fim, a prescrição também se interrompe "pela decisão condenatória recorrível" (art. 2º, III, da Lei 9.873/1999) . Com esse fundamento e considerando que o acórdão foi julgado na sessão do dia 15/9/2021 (peça 161) , houve nesta data nova interrupção. Essa interrupção é relevante, por estabelecer prazo para julgamento do recurso.
a.7) Exame do caso concreto:
1.34. Especificamente quanto a esta TCE, entende-se que entre os eventos em " (1) " e " (2) " descritos acima decorreram mais de três anos, o que configura a possibilidade da ocorrência da prescrição intercorrente. Não se encontrou nos presentes autos entre as datas, 25/11/2015  (peça 107) a 12/3/2020  (peça 137) , nenhum ato que configurasse apuração inequívoca dos fatos, o que impõem o reconhecimento da possibilidade da prescrição sob o regime da Lei 9.873/1999.
1.35. Registra-se que a exceção do intervalo acima mencionado, as outras causas de interrupção enumeradas acima permitem evidenciar que o processo teve andamento regular.
a.8) Conclusão:
1.36. Não se verificou a existência, nos presentes autos, de atos que importassem a apuração inequívoca dos fatos entre os dias 25/11/2015  (peça 107) a 12/3/2020  (peça 137) , o que se permite concluir pela possibilidade da ocorrência da prescrição intercorrente sob o regime da Lei 9.873/1999, o que somente será possível afirmar após o trânsito em julgado do RE 636.886.
Da responsabilidade do Sr. João Carlos Grilo Carletti - Fiscal do Contrato
1.37. Defende-se nas razões recursais que a celebração do aditivo observou os trâmites necessários para sua devida aprovação, seja no âmbito do INEA, seja na fase de deliberação junto à Caixa Econômica Federal e Ministério das Cidades.
1.38. Afirma, ainda, que a jurisprudência desta Corte (Decisão 215/1999-TCU-Plenário) foi observada na íntegra.
1.39. O recorrente organiza sua defesa em quatro pontos.
1.40. Num primeiro momento, argumenta que "subsidiou os gestores do INEA com as informações técnicas produzidas no exame das alterações pretendidas, com o intuito de cumprir adequadamente as etapas de execução das obras, tendo em vista o evidente interesse público envolvido";
1.41. Nesse sentido, aduz que:
a) "o objeto de apuração por essa C. Corte de Contas foi submetido à aprovação dos gestores do INEA, bem como a área jurídica da entidade";
b) a "justificativa de alteração foi submetida à Procuradoria do INEA, Órgão de assessoria jurídica e controle interno, de forma a verificar a possibilidade de prosseguimento do referido aditivo; a Procuradoria emitiu parecer jurídico favorável ao prosseguimento, ratificando que foi cumprido o entendimento do TCU", dessa forma, forçoso concluir que o termo aditivo obedeceu ao disposto no precedente desta Corte;
c) "tanto a Caixa Econômica Federal, quanto o Ministério das Cidades, foram instados a se manifestar acerca da rerratificação pretendida, sendo certo que o procedimento de aditamento somente foi realizado após e tão somente a partir da anuência dos mesmos, o que demonstra a absoluta boa-fé deste Recorrente", enfatiza, que a celebração do aditivo somente foi autorizada pelos administradores do INEA, após a minuciosa análise técnica e jurídica da entidade.
1.42. A seguir discorre sobre a necessidade de alterações no contrato e sua vantajosidade para a Administração Pública, argumenta que:
a) impossível prever e mensurar as alterações necessárias que se mostraram necessárias na fase preparatória da licitação;
b) "o surgimento de novos elementos (...) somente ficaram evidenciados com o efetivo início e transcorrer dos trabalhos, submetidos à permanente avaliação técnica e operacional, demandando alterações nos serviços anteriormente orçados";
c) para a "aprovação da alteração da metodologia, foram levados em consideração, dentre outros aspectos, a vantajosidade da modificação; a maior segurança dos operários; a otimização do cronograma; a redução da quantidade de trabalhadores dentro da calha do rio; a manutenção das condições de qualificação exigidas inicialmente no edital de licitação".
d) a avaliação submetida ao Consórcio Ecobrape (empresa supervisora da obra) e aprovada dos gestores do Inea concluiu-se que "o valor de uma nova licitação para a execução das obras que seriam objeto da proposta de rerratificação apresentados pelo Consórcio seria mais oneroso para esta instituição [Inea] do que a viabilização da continuidade do empreendimento";
e) o "estudo concluiu que uma nova licitação implicaria em gastos adicionais da ordem de 10,5 (dez milhões e meio) em comparação com a realização de um termo aditivo, demonstrando, claramente, a vantajosidade, para a Administração Pública, da manutenção do contrato em tela", ademais, "a instauração de novo procedimento licitatório, certamente demandaria bastante tempo (interrupção das obras por período incompatível com a urgência e necessidade social da mesma, aprovação de procedimentos internos, aprovação prévia do Tribunal de Contas do Estado, desmobilização da atual contratada e mobilização da nova empresa) . Por isso, uma "nova licitação implicaria em riscos ainda mais elevados de descumprimento dos prazos originalmente previstos, agravando e comprometendo a manutenção de vulnerabilidade da população residente no local, sujeito a inundações";
1.43. Sobre os fatores supervenientes afirma que:
a) "as condições de contorno que balizaram o projeto básico, decorrentes de obras que se encontravam em execução no trecho compreendido entre as estacas E0 e E99 não se confirmaram. A cota de fundo prevista para o Rio Bengalas na estaca E99 deveria estar aproximadamente 1,5 m (um metro e meio) abaixo da situação encontrada, o que criou um degrau de interseção, configurando assim um dos fatores supervenientes e fora do controle do INEA, que ensejou à competente rerratificação";
b) também ocorreu "fatores excepcionais e supervenientes, durante a realização do trabalho social na região" qual seja a "grande resistência da população que seria objeto de realocação".
1.44. Por fim, defende a regularidade dos atos praticados no seguinte sentido:
a) "o aditivo ao contrato foi exaustivamente analisado, da metodologia aos seus efeitos, no intuito de não desvirtuar o objeto licitado, tampouco se dissociar da legislação correlata e jurisprudência desse TCU, houve sim manifestação dos órgãos de controle e jurídico, cabendo a este recorrente acreditar e confiar em todas as análises realizadas";
b) "a alteração contratual promovida pelo INEA, os fatores supervenientes a contratação implicaria na necessidade de alteração do cronograma e prolongamento do prazo de execução das obras" e um custo social e financeiro ainda mais elevado;
c) "somente após todas as aprovações necessárias, inclusive a homologação pela Caixa Econômica Federal e Ministério das Cidades, foi permitido o avanço dos itens objeto de rerratificação" e destaca que é nítida:
i) ausência de sobrepreço na presente contratação e seus respectivos aditivos;
a atuação deste Recorrente, na qualidade de fiscal do contrato, é irrepreensível, uma vez que jamais descumpriu a legislação aplicável à matéria;
que a celebração o aditivo se baseou em manifestações técnicas e jurídicas que expressamente informaram a ausência de alteração do objeto contratual, assim como a legalidade da necessária alteração e observância estrita à jurisprudência do TCU;
a aprovação da proposta de rerratificação pela Caixa Econômica Federal e pelo Ministério das Cidades.
Análise:
1.45. No tocante às alegações do recorrente de que "subsidiou os gestores do INEA com as informações técnicas produzidas no exame das alterações pretendidas, com o intuito de cumprir adequadamente as etapas de execução das obras, tendo em vista o evidente interesse público envolvido" para a firmatura do aditivo, não assiste razão ao ex- fiscal do contrato.
1.46. Verifica-se que o recorrente alega, mas não colaciona qualquer elemento comprobatório. Nesse ponto, convém citar a doutrina de Mauro Schiavi:
Diante da importância da prova para o processo, Carnelutti chegou a afirmar que as provas são o coração do processo, pois é por meio delas que se definirá o destino da relação jurídica processual (in Manual de Direito Processual do Trabalho, 4. Ed., São Paulo: LTr, 2011, p. 560) .
1.47. Ora, o recorrente não faz prova da alegação, ele afirma, mas não junta qualquer elemento elaborado de forma prévia a assinatura do aditivo que demonstre o afirmado.
1.48. Assim, entende-se aplicável ao caso o apotegma allegare nihil et allegatum non probare paria sunt (nada alegar e alegar e não provar, em Direito, querem dizer a mesma coisa) .
1.49. Diante da ausência de elementos objetivos acerca do alegado, não se pode acatar os argumentos.
1.50. Por outro lado, com todo o respeito que a louvável decisão merece, entende-se que a apenação merece ser revista.
1.51. Previamente ao exame de mérito, entende-se pertinente rever os termos da citação e os fundamentos da decisão para melhorar contextualização do entendimento a ser exposto.
1.52. Veja-se os termos da citação (peça 77) , verbis:
 (...) apresente razões de justificativa por confeccionar parecer propondo diversas alterações no projeto licitado, sem justificativas adequadas e suficientes das alterações tidas por necessárias, não embasadas em estudos técnicos pertinentes, e sem demonstrar devidamente o interesse público nas alterações promovidas e a natureza superveniente dos fatos ensejadores das modificações, em relação ao momento da licitação.
1.53. No voto condutor (peça 163, p.1, item 6) restou registrado que as obras foram concluídas. Verificou-se, ainda, de forma prévia ao acórdão que se encontravam pendentes as motivações para a modificação do objeto, uma vez que "as alterações do projeto licitado deveriam ser precedidas de procedimento administrativo no qual ficasse adequadamente consignada a justificativa das alterações tidas por necessárias, que deveriam ser embasadas em pareceres e estudos técnicos pertinentes, bem como deveria restar caracterizada a natureza superveniente, em relação ao momento da licitação, dos fatos ensejadores das alterações".
1.54. As modificações, de acordo com o voto (peça 162, p. 3, item 18) teriam dado causa a um aumento do valor do contrato em R$13 milhões.
1.55. Após detido exame sobre as alterações, entende-se que as justificativas foram aceitas e verificada sua necessidade, conforme extrai-se da peça 162, p. 5, item 37, verbis:
37. A didática manifestação do consórcio construtor (peça 127) esclareceu que, da forma como inicialmente fora projetada, a contenção das margens do rio seria executada por meio de cortina concretada in loco, realizada em etapas. Primeiramente, seriam executadas as estacas do tipo raiz, com a função de servir como fundação da cortina. Após, seria realizado o serviço de armação da cortina. Em seguida, seriam executados os serviços de carpintaria, que consistem na execução da forma de madeira da cortina, prosseguindo, finalmente, com a concretagem da cortina até que esta alcançasse a altura indicada no projeto.
1.56. Ainda, a nosso sentir, nos termos do voto (peça 162, p. 12, item 79) restou afastada o execrável jogo de planilha e o superfaturamento, verbis:
79. De qualquer forma, considerando a conclusão do contrato e o afastamento dos indícios de "jogo de planilha" apontados no voto condutor do Acórdão 2714/2015-TCU-Plenário, é desaconselhavel que esta Corte de Contas continue com o exame determinado pelo subitem 9.3.3.1 da mencionada decisão.
1.57. A apenação, em específico no que se refere ao recorrente, a nosso sentir, decorreu da alteração do objeto em percentual superior ao preconizado na Lei 8666/93 sem as justificativas prévias a motivar o interesse público envolvido (peça 162, p. 7-11, itens 48 a 73) e a atender a jurisprudência desta Corte, transcritos no que interessa, verbis:
58. Diante de todas as considerações empreendidas, ainda tenho dúvidas sobre a pertinência e legalidade do aditamento do Contrato 9/2013-Inea, bem como se houve realmente interesse público envolvido. Embora a minuciosa peça de defesa do consórcio construtor tenha embasado tais alterações em situações supervenientes e na suposta deficiência do projeto básico, não estou inteiramente convicto acerca da matéria.
 (...) 
Não se pode olvidar que muitas vezes as alterações contratuais realizadas são ilegais ou derivam de modificações indevidas no projeto licitado, que não apresenta propriamente algum tipo de erro ou falha. O motivo oculto para essas alterações é unicamente atender interesses patrimoniais privados dos contratados por meio da elevação dos valores acordados.
Assim, por um lado, não é possível concluir que as alterações contratuais verificadas neste feito tenham produzido dano ao Erário, mas, por outro, não se pode afirmar que tais modificações foram balizadas pelo interesse público. Diante da complexidade técnica das questões tratadas nos autos, considero que seja pouco proveitoso continuar a investigar se procedem todos os condicionantes alegados para motivar o aditamento, de forma que não proporei a instauração de processo apartado de tomada de contas especial, que, aliás, era a minha tendência preliminar ao relatar o Acórdão 2714/2015-TCU-Plenário.
Há inegável déficit na motivação do aditamento questionado, o que me faz acompanhar a proposição da unidade técnica de rejeitar as alegações de defesa dos Srs. Alan Carlos Vieira Vargas e João Carlos Grilo Carletti. Não foram justificados os quantitativos acrescidos por meio de memórias de cálculo nem foi demonstrada a adequação dos preços dos serviços novos incluídos no escopo contratual frente aos valores de mercado.
Agrava a conduta desses responsáveis, que atuavam, respectivamente, como fiscal e supervisor do contrato, o fato de um terço da obra ter sido executado com a nova metodologia sem que fosse promovido o prévio aditamento contratual.
O parecer de lavra desses dois agentes desconsiderou por completo a responsabilidade técnica do projeto que foi licitado. Ao fazerem ilações como 'as estacas em perfil metálico não são afetadas pela elevação do nível de águas, já as estacas do tipo raiz em concreto, previstas inicialmente no projeto, podem sofrer cisalhamento quando da sua execução em caso de chuvas intensas' (peça 26, fl. 27) , os responsáveis não desconstituíram o dimensionamento estrutural feito pelo projetista que era o responsável técnico do projeto licitado.
Não acolho as alegações de que não houve alteração do objeto licitado. Por óbvio, a obra executada, após a realização dos aditamentos contratuais, continuou a ser a canalização do Rio Bengalas, mas o conceito de "objeto" não está somente atrelado à descrição do empreendimento, e sim ao conjunto de serviços executados e aos requisitos exigidos dos licitantes para participar do certame.
A magnitude das alterações promovidas no primeiro termo de aditamento, com acréscimos de serviços no montante de R$ 138.682.644,62, quantia que se traduz em uma alteração de 71,32% do valor originalmente celebrado, demonstra que a maior parte dos serviços realizados nem sequer teve os preços balizados pelo certame licitatório, pois estes foram em grande parte suprimidos ou tiveram os quantitativos reduzidos. Tal situação foi ainda agravada pelo segundo termo de aditamento celebrado em 2016, de forma posterior à apreciação do caso pelo Acórdão 2714/2015-TCU-Plenário.
Dito de outra forma, o valor contratual original (R$ 194.449.531,25) teve supressões de R$ 98.217.901,28, bem como acréscimos de serviços novos de R$ 135.716.390,94 e outros R$ 2.966.253,68 de aumentos de quantitativos de serviços originalmente contratados, resultando no valor do ajuste, após o primeiro termo aditivo, em R$ 234.914.274,59, ou seja, dos serviços que compuseram a configuração final do contrato (após o 1º TA) , só foram executados R$ 99.197.883,65 de itens originalmente contratados, o que representa apenas 42,2% do valor total do contrato após o aditamento.
Então, parece-me clara a modificação do objeto licitado, pois cerca de 58% da obra executada é de serviços novos, com a posição consolidada após o primeiro termo de aditamento.
As exigências de habilitação técnica do certame não se encontram presentes nos autos, mas é muito provável que os atestados exigidos para qualificação técnica dos licitantes se refiram também a serviços que não foram executados na obra, o que seria mais um fato a demonstrar a modificação do objeto licitado. 73. Diante do exposto, rejeito as razões de justificativa dos Srs. Alan Carlos Vieira Vargas e João Carlos Grilo Carletti e, por considerar graves as condutas de ambos os responsáveis, aplico a multa capitulada no art. 58, inciso II, da Lei 8.443/1992, cujo valor fixo em R$ 10.000,00 (dez mil reais) para cada responsável.
1.58. Importante ressaltar conforme já dito que se reconheceu a necessidade de alteração do objeto, tal justificativa, a nosso sentir, foi acatada. Também não se verificou superfaturamento, seja por inexecução, seja por valor acima da referência. Ainda que se tenha tido dúvidas sobre a vantajosidade da alteração, não se verificou irregularidades quanto ao montante aplicado na obra.
1.59. Tal fato por si, já configura atenuante a ser considerada.
1.60. Acatou-se, ainda, as justificativas pela impossibilidade de se executar as obras conforme projetado e licitado, não se discute as alterações no objeto, elas ocorreram e foram reconhecidas, inclusive, pelo recorrente.
1.61. O que se discute é se as alterações, ao descumprir as disposições da Lei 8666/93, se mostram graves o suficiente para ensejar a apenação dos envolvidos.
1.62. Há que se fazer nesta fase um juízo de reprovabilidade da conduta.
1.63. Para que o fato seja punível, devem estar caracterizada a culpabilidade que compõe a estrutura da irregularidade, e consiste: (a) na existência ou não de excludentes; (b) no juízo de reprovabilidade extraído da análise de como os agentes se posicionaram e contribuíram para o fato, pois não há irregularidade sem reprovação.
1.64. Portanto, é imprescindível avaliar o juízo de reprovabilidade, tal juízo comporta diferentes interpretações, o grau de reprovabilidade da conduta, por sua natureza, é subjetivo e refoge a objetividade dos demais elementos típicos da irregularidade.
1.65. Para o TCU não restou demonstrado, de forma prévia, o interesse público e a vantajosidade envolvidos na alteração, por sua vez, os gestores justificam o seu atendimento, na urgência do caso (mais prolongado seria a realização de uma nova licitação, procedimentos internos indispensáveis, aprovação prévia do TCE/RJ e parecer do Consórcio Ecobrape - Supervisora da obra, que concluiu o aumento do custo, caso não se adotasse o aditivo) .
1.66. Por certo, que olhares diversos sobre o mesmo fato, levará a conclusões divergentes. Daí o maior grau de subjetivismo na avaliação da reprovabilidade da conduta.
1.67. A nosso sentir, de forma diversa do decidido pelo Tribunal, data máxima vênia, entende-se que as circunstâncias atenuantes envolvidas no exame são suficientes para afastar a aplicação da multa ao recorrente, fiscal do contrato, enfatiza-se.
1.68. Ainda que se alegue que o fiscal tenha se manifestado sobre o aditamento e ignorado situações técnicas específicas, bem como não justificado, de forma pormenorizada, o interesse público envolvido e atraído a si a responsabilidade, entende-se que tais motivos não são suficientes para a condenação, com todo o respeito devido aos que divergem.
1.69. Se a necessidade de alteração do objeto não foi justificada, de forma pormenorizada, previamente ao rearranjo contratual, sua real existência para prosseguimento e conclusão das obras se mostrou inquestionável. Tal fato, repisa-se, que sempre existiu, foi motivada e, nos dizeres desta Corte, foi didaticamente explicada pelo consórcio, reproduzida e acatada pelo voto condutor.
1.70. Dessa forma, ainda que apresentada a posteriori, sempre houve justificativa robusta e convincente para a alteração do objeto.
1.71. No tocante à demonstração do interesse público envolvido e a vantajosidade da alteração, entende-se que tal obrigação não deveria ser atribuída ao fiscal do contrato, ora recorrente. A Lei 8666/93 assim disciplina os afazeres do fiscal do contrato, verbis:
Art. 67. A execução do contrato deverá ser acompanhada e fiscalizada por um representante da Administração especialmente designado, permitida a contratação de terceiros para assisti-lo e subsidiá-lo de informações pertinentes a essa atribuição.
§ 1o O representante da Administração anotará em registro próprio todas as ocorrências relacionadas com a execução do contrato, determinando o que for necessário à regularização das faltas ou defeitos observados.
§ 2o As decisões e providências que ultrapassarem a competência do representante deverão ser solicitadas a seus superiores em tempo hábil para a adoção das medidas convenientes.
1.72. No caso concreto, parece incontroverso, ainda que seja questionável se era atribuição do agente, apontar a impossibilidade da execução das obras conforme projetado. Ao que dispõe os elementos dos autos, o fiscal do contrato acertou ao observar sua inviabilidade e, de fato, contribuiu, em sentido amplo, para o alcance do interesse público.
1.73. Pela disposição legal, não cabe ao fiscal justificar o interesse público envolvido e tomar a decisão de qual o caminho a percorrer, seja pelo aditamento contratual, seja pela realização de nova licitação, é o que se extrai do art. 67, §2º, da Lei 8666/93.
1.74. Compete ao fiscal verificar se a execução está em conformidade com o contratado e, caso seja inviável a realização das obras conforme pactuado, alertar os superiores sobre as dificuldades e o comprometimento do acordo, o que se observa nos presentes autos.
1.75. Há outros dois pontos que não merecem ser esquecidos.
1.76. A um, a necessidade de se demonstrar o interesse público e a vantajosidade do aditamento compete às instâncias decisórias e não ao fiscal do contrato que tem por obrigação fiscalizar o acordado. Logo, caso se entenda que ela não foi demonstrada, a responsabilização deve recair sobre os gestores e não sobre o fiscal.
1.77. A dois, no caso concreto, a discussão sobre o alcance ou não do interesse público não é elementar. Não se verificou inexecução, nem superfaturamento, também não se comprovou superfaturamento por quantidades ou gastos superiores na modificação. Ainda que se tenha questionado a troca da cortina atirantada de concreto moldada in loco por outra cortina atirantada de concreto pré-moldado, não se levou a termo tal modificação de forma a comprovar ser o valor da modificação superior e injusticável.
1.78. Tanto é assim que ao se considerar a conclusão do contrato e o afastamento dos indícios de "jogo de planilha", julgou-se desaconselhável que esta Corte de Contas continuasse com o exame acerca do superfaturamento.
1.79. Nesse sentido, embora o TCU tenha considerado a não demonstração do cumprimento do interesse público na modificação, também não restou demonstrado que este interesse não foi cumprido.
1.80. Há que se considerar conforme registrado que a obra foi concluída, se mostra útil e servível, não houve superfaturamento e não restou comprovado a existência de alternativa mais benéfica a Administração Pública.
1.81. Dessa forma, com fulcro no exposto, entende-se que apenar o recorrente com o julgamento pela aplicação da multa, neste caso específico, se mostra, a nosso ver, bastante rigoroso.
1.82. Por isso, propõe-se a reforma do acórdão e o afastamento da penalidade imposta pelo acórdão recorrido.
CONCLUSÃO
Das análises anteriores, conclui-se que:
No tocante à prescrição do débito:
a.1) em decorrência do sentido e alcance do art. 37, § 5º, da Constituição Federal, definidos pelo STF no julgamento do Recurso Extraordinário 636.886, é prescritível a pretensão reparatória exercida pelo tribunal de contas. Os fundamentos da decisão e a ausência de ressalvas na enunciação da tese permitem concluir que a ação de ressarcimento pode se desenvolver a qualquer tempo, na hipótese de condutas dolosas, apenas no âmbito judicial, sujeitando-se à prescrição na esfera administrativa;
a.2) até que sobrevenha norma específica para disciplinar a prescrição relativa à atuação do tribunal de contas, entende-se aplicável o regime previsto na Lei 9.873/1999. Referida lei contempla parâmetros que preponderam no conjunto de normas de direito público e que são compatíveis com o rito do processo de controle externo, e já é utilizada pelo STF para estabelecer limitação temporal ao exercício da pretensão punitiva pelo TCU;
a.3) aplicando-se os parâmetros tanto da Lei 9.873/1999 à situação em exame, verifica- se que se operou a prescrição.
não subsiste a responsabilidade do recorrente devendo a penalidade de multa aplicada ao fiscal do contrato, no caso concreto, ser afastada por se mostrar bastante rigorosa;
1.83. Com base nessas conclusões, propõe-se dar provimento ao recurso.
PROPOSTA DE ENCAMINHAMENTO
Ante o exposto, com fundamento no art. 48 da Lei 8.443/92, submetem-se os autos à consideração superior, propondo-se:
reconhecer a ocorrência da prescrição da multa sob a égide da Lei 9.873/1999
caso superada a preliminar acerca da prescrição, conhecer do recurso e, no mérito, dar-lhe provimento e tornar sem efeito a multa aplicada ao Sr. João Carlos Grilo Carletti, objeto do item 9.2 do acórdão recorrido;
informar ao (s) recorrente (s) e demais interessados do acórdão a ser proferido, destacando que o relatório e o voto que o fundamentam podem ser acessados por meio do endereço eletrônico www.tcu.gov.br/acordaos."
	É o relatório.

Nilsomaro de Souza Rodrigues (53.310/OAB-RJ) e Uanderson Braga Ribeiro (189.828/OAB-RJ), representando João Carlos Grilo Carletti; Rodrigo Numeriano Dubourcq Dantas (31.920/OAB-PE), representando Ministério das Cidades (extinta); Murilo Fracari Roberto (22.934/OAB-DF), Guilherme Lopes Mair (32.261/OAB-DF) e outros, representando Caixa Econômica Federal; Vitor Magno de Oliveira Pires (108.997/OAB-MG), Alexandre Aroeira Salles (28.108/OAB-DF) e outros, representando Consorcio Rio Bengalas

Não atuou

PEDIDO DE REEXAME EM RELATÓRIO DE AUDITORIA. FISCOBRAS/2015. OBRAS DE CANALIZAÇÃO E DRAGAGEM DO RIO BENGALAS, EM NOVA FRIBURGO/RJ. ALTERAÇÃO DO OBJETO LICITADO. EXTRAPOLAÇÃO DOS LIMITES LEGAIS DE ADITAMENTO CONTRATUAL. AUDIÊNCIAS, DETERMINAÇÕES E OITIVAS. REJEIÇÃO DAS RAZÕES DE JUSTIFICATIVA. MULTA. CONHECIMENTO DO RECURSO. ARGUMENTOS RECURSAIS INCAPAZES DE ALTERAR A DELIBERAÇÃO RECORRIDA. NEGATIVA DE PROVIMENTO.

RELATÓRIO DE AUDITORIA (RA)

Secretaria de Recursos (Serur)

Em apreciação pedido de reexame interposto por João Carlos Grilo Carletti contra multa imposta por meio do Acórdão 2150/2021-TCU-Plenário, de relatoria do Ministro Benjamin Zymler. 
 Estes autos têm origem em auditoria realizada pela Secretaria de Infraestrutura Urbana - SeinfraUrbana, no âmbito do Fiscobras/2015, cujo escopo foi a verificação da conformidade da gestão dos recursos financeiros transferidos por força do Termo de Compromisso 0367.938-83/2011 (Siafi 671373) , destinado a executar as obras de canalização e dragagem do Rio Bengalas, situada em Nova Friburgo/RJ.
O termo de compromisso foi firmado entre o extinto Ministério das Cidades, representado pela Caixa Econômica Federal, e o Estado do Rio de Janeiro, tendo como interveniente executor o Inea - Instituto Estadual do Ambiente. Após aditivos, o ajuste atingiu o valor de R$ 253.072.352,08, dos quais R$ 212.780.163,94 provêm da União, e R$ 40.292.188,14, da contrapartida estadual. A contratação das obras data de 2012, e sua conclusão, de 2018.
No curso processual, foi identificada, entre outras irregularidades, mas principalmente, a alteração do objeto licitado e contratado além dos limites de aditamento contratual previstos no art. 65 da Lei 8.666/1993. Verificou-se que o Contrato 9/2013-Inea passou por diversas alterações quantitativas e qualitativas em relação ao escopo dos serviços que serviram de base para a Concorrência Nacional 18/2012. Entendeu a SeinfraUrbana e o Ministro Relator do processo que as alterações nas metodologias de execução das obras desvirtuaram os termos e condições pactuados inicialmente. 
Com efeito, a decisão ora em reexame aplicou multa ao recorrente e a outro responsável, na qualidade, respectivamente, de supervisor e gerente do contrato, por confeccionarem parecer propondo as diversas alterações no projeto licitado, sem justificativas adequadas e suficientes, sem embasamento em estudos técnicos pertinentes, sem demonstrar devidamente o interesse público para a medida e a natureza superveniente dos fatos ensejadores das modificações.
Ainda, o aresto apenou o Presidente e o Diretor de Recuperação Ambiental do Inea, nos cargos à época, por celebrarem o termo aditivo que promoveu significativas alterações no Contrato 09/2013-Inea, descaracterizando o objeto licitado, sem observância aos limites legais impostos pela Lei 8.666/1993 e pela jurisprudência do TCU.
II
Nesta assentada, o recorrente argumenta, em síntese, que, exercendo a função de fiscal do contrato, subsidiou os gestores do Inea com as informações técnicas acerca das alterações pretendidas, com o intuito de executar adequadamente as obras. A mais, que a documentação percorreu todos os trâmites necessários, perpassando a assessoria jurídica e o controle interno do Instituto, além de a Caixa Econômica Federal e o Ministério das Cidades.
O defendente aduz que as alterações perpetradas eram imprevisíveis à época do certame e que o aditamento teve como balizas a vantajosidade da modificação, a segurança dos operários na execução dos serviços, a otimização do cronograma e a manutenção das condições de qualificação exigidas na licitação.
Alega haver se baseado em estudo, cuja conclusão foi a de que uma nova licitação implicaria gastos adicionais da ordem de R$ 10,5 milhões, e demandaria bastante tempo, sendo incompatível com a urgência necessária para conclusão do objeto, destinado a mitigação dos efeitos de chuvas intensas na região. Assim, a seu ver, estava demonstrada a vantajosidade da manutenção do contrato para a Administração Pública (peça 178) .
A Secretaria de Recurso deste Tribunal - Serur, por seu turno, em exame das razões recursais, propõe dar provimento ao pedido, em pareceres uniformes do Auditor, do Diretor e do Secretário. Em sua avaliação, a Unidade Técnica conclui que, aplicando-se os parâmetros da Lei 9.873/1999, se operou a prescrição da pretensão punitiva do Tribunal. Ademais, no mérito, assinala que não subsiste a responsabilidade do recorrente, devendo a penalidade de multa, no caso concreto, ser afastada por se mostrar rigorosa.
Acerca do primeiro quesito, a Serur advoga que, até o advento de norma específica, a prescrição das pretensões punitiva e de ressarcimento no processo de controle externo devem observar o regime da Lei 9.873/1999, na linha dos recentes pronunciamentos do STF a respeito (destacadamente o RE 636.886/AL) . No caso concreto, haveria então ocorrido a prescrição intercorrente, vez que o processo ficou paralisado por mais de três anos na SeinfraUrbana, aguardando "julgamento ou despacho", hipótese prevista no art. 1º, § 1º, da Lei 9.873/1999.
Quanto à conduta do recorrente, a Secretaria entende estar demonstrada nos autos a necessidade das alterações contratuais e a inexistência de indícios de superfaturamento. A Serur aponta ainda que, apesar de o supervisor do contrato não haver justificado adequadamente o interesse público envolvido, a necessidade de alteração do objeto para prosseguimento e conclusão das obras se mostrou inquestionável. Por fim, que não seria atribuição do fiscal do contrato a demonstração do interesse público envolvido e a vantajosidade da alteração, nos termos do art. 67, § 2º, da Lei 8.666/1993 (peça 196) .
III
Feita essa breve síntese, passo a decidir. 
Reitero o teor do despacho à peça 188 para conhecer do presente pedido de reexame em face da observância dos requisitos de admissão tratados no art. 48 da Lei 8.443/92, e nos arts. 285 e 286, parágrafo único, do Regimento Interno do TCU.
Preliminarmente, trato da análise da prescrição da pretensão punitiva, por ser matéria de ordem pública. 
No que diz respeito à pretensão ressarcitória, é de ampla ciência que o Supremo Tribunal Federal - STF, ao apreciar o Recurso Extraordinário - RE 636.886, fixou, em repercussão geral, a tese de que "É prescritível a pretensão de ressarcimento ao erário fundada em acórdão de Tribunal de Contas" (Tema 899) .
Entretanto, esta Corte tem se guiado pelo entendimento de que tal tese diz respeito à fase de execução judicial de deliberação do Tribunal de Contas, tanto assim que, para resolver o caso concreto em que foi delineada, foi necessária a utilização da Lei 6.830/1980, a Lei de Execuções Fiscais, diploma legal evidentemente inaplicável à fase que antecede a formação do título executivo extrajudicial, caracterizada pela atuação do órgão de controle externo até a prolação do acórdão.
No que tange à prescrição da pretensão punitiva, a jurisprudência desta Corte permanece uníssona acerca da aplicabilidade do prazo decenal para sua contagem, com fulcro no Acórdão 1441/2016-TCU-Plenário, relator Ministro Benjamin Zymler. Assim esta Corte de Contas tem decidido até que se pronuncie em definitivo acerca do tema, com base nos resultados apresentados pelo grupo técnico de trabalho conforme restou decidido no subitem 9.8 do Acórdão 459/2022-TCU-Plenário.
Quanto ao mérito das razões recursais, é relevante compreender o contexto fático em que ocorreram as modificações ao Contrato 9/2013-Inea para, assim, avaliar a responsabilidade do recorrente no caso concreto. Dessa forma, lanço mão, principalmente, das avaliações contidas no Relatório de Auditoria (peça 60) , na instrução da SeinfraUrbana (peça 158) e no profícuo voto que acompanha o Acórdão 2150/2021-TCU-Plenário (peça 162) , para basear minhas razões de decidir.
Conforme já brevemente historiado, o Contrato 09/2013-Inea passou por significativas alterações de serviços e valores em relação aos originalmente previstos. As trocas se referem principalmente à solução de engenharia adotada para execução das estruturas de contenção utilizadas para canalização do mencionado rio. O método construtivo constante do projeto básico que subsidiou a licitação previa a realização de cortinas atirantadas executadas em concreto armado moldado in loco. Posteriormente, porém, a metodologia adotada para confecção dessas cortinas foi substituída para estruturas pré-moldadas realizadas em local diverso, para então serem transportadas ao local de sua aplicação. Essa alteração na solução de engenharia - aqui brevemente apresentada, mas extensamente detalhada nos autos (peça 60, p. 12-14; e peça 162, p. 4-7) - implicou na modificação de diversos serviços originalmente contidos na planilha orçamentária contratual (peça 60) .
Houve acréscimo de 20,81% no valor contratual em relação ao acerto inicial. Porém, as supressões de serviços e quantidades totalizaram 50,51% do valor contratual e acréscimos de 71,32%. Dito de outra forma, o valor do enlace original (de R$ 194.449.531,25) teve supressões de R$ 98.217.901,28, acréscimos de serviços novos de R$ 135.716.390,94 e outros R$ 2.966.253,68 de aumentos de quantitativos em serviços originalmente contratados. Como resultado, o valor do ajuste após o primeiro termo aditivo ficou em R$ 234.914.274,59. 
A causa das alterações parece haver sido o fato de o projeto básico não estar aderente à realidade da obra no momento de sua execução. Digo dessa forma, pois as manifestações da SeinfraUrbana e do Relator a quo são no sentido de que não está cabalmente caracterizada a necessidade e a extensão das modificações levadas a cabo. Então, segundo a equipe de auditoria, não se pode afirmar que todas as alterações decorreram de falhas no projeto básico, tampouco que a manutenção do contrato seria a única solução possível. 
A modificação ocorrida na obra executada - em seu projeto e em sua planilha orçamentária - é de tal monta que configura transfiguração do objeto licitado. É fato que a obra executada continuou a ser a canalização do Rio Bengalas, mas com solução de engenharia completamente diferente daquela submetida ao crivo concorrencial da licitação. A alteração de projetos básicos é assunto já bastante debatido nesta Corte, sendo inclusive objeto de súmula:
Súmula TCU nº 261: Em licitações de obras e serviços de engenharia, é necessária a elaboração de projeto básico adequado e atualizado, assim considerado aquele aprovado com todos os elementos descritos no art. 6º, inciso IX, da Lei nº  8.666, de 21 de junho de 1993, constituindo prática ilegal a revisão de projeto básico ou a elaboração de projeto executivo que transfigurem o objeto originalmente contratado em outro de natureza e propósito diversos. (Grifei) .
Friso que o conceito de objeto contratual não está somente atrelado à descrição do empreendimento, mas ao conjunto de serviços e aos requisitos exigidos dos licitantes para participar do certame. A magnitude das transformações feitas nesse contrato importa prejuízo aos princípios da isonomia e da vinculação ao instrumento convocatório e, na prática, configura contratação direta pela administração. 
Face a essa situação, neste caso, a conduta esperada do recorrente era, na qualidade de supervisor do contrato, sugerir ao corpo técnico e diretivo o refazimento dos projetos e a posterior avaliação acerca das alternativas de aditamento contratual ou celebração de novo certame. O que se observou, todavia, foi a elaboração, por parte do recorrente, de parecer técnico propondo as diversas modificações na metodologia de execução da obra sem se cercar das mencionadas cautelas (peça 105, p. 22-224) . Nesse ponto, reforço a avaliação promovida pelo Ministro Benjamin Zymler (peça 162) :
65. Há inegável déficit na motivação do aditamento questionado, o que me faz acompanhar a proposição da unidade técnica de rejeitar as alegações de defesa dos Srs. Alan Carlos Vieira Vargas e João Carlos Grilo Carletti. Não foram justificados os quantitativos acrescidos por meio de memórias de cálculo nem foi demonstrada a adequação dos preços dos serviços novos incluídos no escopo contratual frente aos valores de mercado. 
66. Agrava a conduta desses responsáveis, que atuavam, respectivamente, como fiscal e supervisor do contrato, o fato de um terço da obra ter sido executado com a nova metodologia sem que fosse promovido o prévio aditamento contratual. 
67. O parecer de lavra desses dois agentes desconsiderou por completo a responsabilidade técnica do projeto que foi licitado. Ao fazerem ilações como "as estacas em perfil metálico não são afetadas pela elevação do nível de águas, já as estacas do tipo raiz em concreto, previstas inicialmente no projeto, podem sofrer cisalhamento quando da sua execução em caso de chuvas intensas" (peça 26, fl. 27) , os responsáveis não desconstituíram o dimensionamento estrutural feito pelo projetista que era o responsável técnico do projeto licitado.
Anuo, portanto, às conclusões da SeinfraUrbana e do Ministro Relator dos autos de que não está devidamente fundamentada e, portanto, não está clara a pertinência e legalidade do aditamento ao Contrato 9/2013-Inea, bem como se houve realmente interesse público envolvido. Já me manifestei de forma semelhante em caso com irregularidade análoga, tratado no Acórdão 703/2021-TCU-Plenário: 
Além de ser integrante formal da comissão de negociação do aditivo 10, as correspondências trocadas entre o gerente do contrato, [...], e a contratada, no período de fevereiro de 2010 a setembro de 2011, subsidiaram as negociações referentes ao aditivo 10.
Não há elementos que permitam acolher a alegação do responsável quanto à culpa exclusiva do núcleo dirigente da Petrobras e tampouco que caracterizem as excepcionalidades fáticas que este Tribunal reconhece autorizar a extrapolação do limite legal de 25% para aditivos contratuais, notadamente aquelas dispostas na Decisão 215/1999-TCU.
Destarte, com fundamento no art. 58 da Lei 8.443/1992, proponho aplicar multa de R$ 10.000,00 a [...].
O recorrente argui que uma nova licitação implicaria em gastos adicionais da ordem de R$ 10,5 milhões, todavia as modificações na metodologia construtiva implicaram acréscimos de mais de R$ 13 milhões (peça 43) . Ao final, houve expressivo aumento no valor global da obra.
De igual modo, alega-se que as modificações visaram à otimização do cronograma, todavia a conclusão do empreendimento se deu com grande atraso. O término, originalmente previsto para 28/6/2016, ocorreu somente após dois anos, em 5/6/2018. 
Mesmo por hipótese, considerando uma real necessidade de alteração do projeto básico licitado, tal premissa não se mostra como condição sine qua non para a manutenção do contrato firmado em detrimento da realização de nova licitação, ainda mais quando se verifica a transfiguração do objeto empreendida pelas alterações. Conforme bem avaliado pelo Relator a quo (peça 162) : 
63. Não se pode olvidar que muitas vezes as alterações contratuais realizadas são ilegais ou derivam de modificações indevidas no projeto licitado, que não apresenta propriamente algum tipo de erro ou falha. O motivo oculto para essas alterações é unicamente atender interesses patrimoniais privados dos contratados por meio da elevação dos valores acordados.  (Peça 162) .
Ao fim, por todo o exposto, à luz dos dizeres dos arts. 22 e 28 da Lei de Introdução às Normas do Direito Brasileiro (Lindb, Decreto-Lei nº 4.657/1942) , mesmo diante das circunstâncias práticas e obstáculos presentes no caso, considero inadequada a conduta do Senhor João Carlos Grilo Carletti.
Desse modo, não tendo sido apresentados elementos capazes de alterar a deliberação recorrida, deve-se negar provimento ao pedido de reexame.
Ante o exposto, VOTO pela adoção da minuta de acórdão que submeto a este Colegiado.
	TCU, Sala das Sessões, em 6 de julho de 2022.
JORGE OLIVEIRA 
Relator